【裁判字號】    89,訴,42
【裁判日期】    890414
【裁判案由】    家庭暴力之重傷害
【裁判全文】
臺灣臺北地方法院刑事判決                            八十九年度訴字第四二號
    公  訴  人  臺灣臺北地方法院檢察署檢察官
    被      告  甲○○
    選任辯護人  謝震武
                趙慧芝
右列被告因家庭暴力之重傷害案件，經檢察官提起公訴（八十八年度偵字第一三三０
二號），本院判決如左：
    主  文
甲○○使人受重傷，處有期徒刑柒年。扣案之咖啡玻璃空瓶及硫酸空瓶各壹個均沒收
。
    事  實
一、甲○○於民國八十八年五月三十一日中午十二時許，因發現其妻丙○○與某不詳
    姓名之成年男子於用餐後共同前往位於台北縣中和市○○路一０三號四樓之出租
    套房，因而懷疑丙○○與該名男子間有不正當之交往，乃於八十八年六月一日下
    午三時許，預先至設於台北市○○區○○路之「誠一化工原料行」，以新台幣（
    下同）五十元之價格購得工業用強力硫酸一瓶後，於同日下午五時許返回其位於
    台北市○○○路○段六十五巷四弄十六號一樓之租屋處，將其中半瓶之強力硫酸
    倒入其所有原置放於家中之寬口咖啡玻璃空瓶內，嗣於同年六月二日凌晨零時四
    十分許（起訴書誤載為一時五分許），甲○○因向丙○○質問與前開不詳姓名男
    子間有無不正當交往之事，雙方乃發生口角，詎甲○○明知硫酸具有腐蝕性，一
    經接觸人體皮膚將造成難以治癒之化學性灼傷，且丙○○為其配偶係家庭暴力防
    制法之家庭成員，竟基於使丙○○之皮膚受難治灼傷之重傷害故意，而持前開預
    備之置於咖啡空瓶內之半瓶強力硫酸，朝丙○○頭部、臉部、身體等處潑灑，致
    丙○○受有臉、頸、雙側上肢、雙側下肢及前胸第三度化學灼傷之傷害（上開灼
    傷面積達體表面積百分之二十五），嗣丙○○雖經送醫救治，惟其顏面傷口所留
    下之疤痕則難以回復原狀，而生重大難治傷害之結果。
二、案經被害人丙○○訴由台北市政府警察局中正第二分局報請臺灣臺北地方法院檢
    察署檢察官偵查起訴。
    理  由
一、訊據被告甲○○固坦承於前開時地以半瓶硫酸潑灑丙○○身體之事實，惟矢口否
    認有重傷害之犯行，辯稱：伊是以稀釋過的硫酸潑伊太太，伊以硫酸潑灑伊太太
    後，即將水讓給伊太太沖洗，伊乃跑到派出所自首，並請警方叫救護車云云。經
    查：
（一）右揭事實，業據告訴人丙○○指訴甚詳，且有台北市立和平醫院分別於八十八
      年六月八日、同年月十一日、同年七月九日出具之診斷證明書及急診病歷各一
      份（附偵查卷第二十二頁、第二十三頁、第三十六至四十頁），及馬偕紀念醫
      院於八十八年七月二十六日、同年八月十一日出具之診斷證明書（附偵查卷第
      九十二頁、第一０五頁）及台北市政府消防局救護紀錄各一份，暨被害人丙○○顏面、頸部、四肢及胸部所受灼傷情形之照片十九張（附偵查卷第二十四頁
      、第二十五頁、第七十七至八十四頁、第九十三至九十五頁、第一０六至一０
      八頁）附卷可稽。且經本院依職權函詢馬偕紀念醫院有關丙○○所受化學灼傷
      之情形，及其身體、健康及容顏是否因而受有重大不治或難治之傷害，亦經馬
      偕紀念醫院函覆稱：病患丙○○女士於八十八年七月十四日至該院時，已於他
      院接受過植皮手術，所以原先「第三度化學性燒傷佔體表面積百分之二十五」
      之診斷只剩下於顏面之百分之二，病患於八十八年七月十六日接受顏面傷口之
      植皮手術，術後雖復原順利，但其留下之疤痕必為「難於治療」，不易回復原
      狀等情，此有馬偕紀念醫院八十九年一月二十九日馬院醫外字第八九０一０七
      號函一份附本院卷內可參，則丙○○因臉部遺留疤痕，致容貌變形而難於治療
      ，人之五官外形，均與容貌有關，臉部遺留疤痕，則容貌顯有缺陷，而又難於
      回復原狀，自應認屬於刑法第十條第六款之「其他於身體或健康，有重大不治
      或難治之傷害」。
（二）其次，被告甲○○明知硫酸為腐蝕性極強之化學溶劑，竟以半瓶硫酸向丙○○
      之頭、臉部、身體等處潑灑，自有使人受灼傷致身體或健康之機能毀敗或難治
      傷害之預見，其有使人受重傷害之犯意甚明。至被告所辯伊係以稀釋過之硫酸
      潑灑被害人乙節，經本院訊之被告於稀釋硫酸時有無冒煙，被告甲○○答稱：
      伊沒有注意，因硫酸的量很少，故沒有冒煙等語（見本院八十九年二月十七日
      訊問筆錄），惟查，硫酸係屬強酸性化學藥劑，如加入清水稀釋，必然會產生
      冒煙之化學變化，此為一般國民生活經驗法則，是以如被告果有以水稀釋硫酸
      圖冀減輕對被害人所生傷害，自不可能於摻水時未有冒煙之情形，足見被告所
      辯係以稀釋硫酸潑灑被害人云云，顯係事後圖卸刑責之詞。
（三）末按，自首須於犯罪未發覺前，自行申告其犯罪事實於向該管公務員，而受法
      律上之裁判為要件（最高法院二十四年上字第一一六二號判例要旨參照），被
      告雖辯稱：是伊先到派出所報案，後來伊太太（即丙○○）也有至該同一個派
      出所云云，而辯護人亦具狀陳稱：告訴人所提出之告訴狀及資料中俱載明「被
      告在向警方自首」、「．．自行跑至派出所自首」，且台北市政府警察局中正
      二分局處理家庭暴力案件現場報告表中有關暴力原因第一項亦載明「甲○○．
      ．復又到派出所自首請警方協助。」，告訴人於警訊筆時亦親口表示：「我洗
      完之後就近跑至派出所報案，這才發現我先生已跑到派出所內了。」，足見被
      告確於案後先至派出所自首等情，然查：
  １、證人即最初受理本案泉州街派出所之員警乙○○於本院審理時到庭結證稱：「
      當時是我值班，被害人跑到值班台說她先生用硫酸潑她，當時被害人頭臉變白
      ，我便請被害人去一樓浴室沖洗，沖洗後通知勤務中心叫救護車，被告是在叫
      完救護車後才至派出所，並問被害人有無至派出所，說他們夫妻有發生口角，
      並說被害人在外有男人被被告抓到（問：救護車是你主動請勤務中心通知，或
      被告請求通知？）我有攜帶消防局受理報案的紀錄，是我們主動在六月二日凌
      晨零時四十分通知救護車來的。（問：八十八年六月二日受理案件紀錄何人填
      載？）是我所寫，當初被害人未帶證件，但被告有帶證件，故記載為被告報案
      。．．．是被害人先到派出所的，被害人是在救護車來才從浴室出來，但被告
      到派出所有詢問他太太有無至派出所。」等語（見本院八十九年三月三十日訊
      問筆錄），此外，證人即案發當日於泉州街派出所辦公室內值勤之員警顏宏烈
      結證稱：「是告訴人先到（派出所），好像被潑到硫酸，我們請她去警局浴室
      沖水，被告是慢一點到，被告是站在警局沖水。」等語（見本院八十九年五月
      八日訊問筆錄），另證人即案發當晚於泉州街派出所門口之值勤室內值勤員警
      歐明文亦結證稱：「是告訴人從外面喊救命，並說被潑硫酸，看到她的臉部變
      白，有說被她先生潑硫酸，我請她去浴室沖水約五分鐘，後她的先生也到，並
      說要報案，被告當時似也有灼傷，穿長褲，被告就在警局外沖水。」等語（同
      前揭訊問筆錄），且證人顏宏烈、歐明文並均證稱：「被告報案時只說他被硫
      酸潑到，並沒有說他是告訴人的先生。（問：被告至派出所有無說派救護車送
      她太太就醫？）沒有，被害人至派出所後，我們就馬上請勤務中心叫救護車。
      （問：被告至泉州街派出所有無看到告訴人？）沒有，被害人一直在浴室沖水
      至救護車來到，是告訴人要上救護車時看到被告，才說被告是她先生。」等語
      （同前揭訊問筆錄），由上足見證人乙○○、顏宏烈及歐明文就有關被告及告
      訴人至泉州街派出所報案經過所為之證述均相一致，則證人乙○○、顏宏烈及
      歐明文既均係案發當晚親身見聞告訴人及被告分別至泉州街派出所報案經過之
      人，渠等就被告及告訴人至泉州街派出所報案先後順序所為證述自應具有高度
      之證明力，足徵被告應係於泉州派出所員警知悉本件犯罪事實並知犯罪人後，
      始至該派出所表明願接受審判之意，而與刑法第六十二條自首之構成要件不符
      。
  ２、次查，告訴人之警訊筆錄固記載：「我沖洗完之後就近跑至派出所報案，這才
      發現我先生已跑到派出所內了。」等內容（見偵查卷第五頁反面），然訊之證
      人即至和平醫院為告訴人製作警訊筆錄之廈門街派出所員警賴福明結證稱：「
      （問：黃女在醫院警訊時有無告稱她到泉州街派出所報案時她先生已至該處？
      ）當時她是這樣講的。（問：事實上係何人先到派出所？）我不知道。．．（
      問：知否被告有無向廈門街派出所自首犯罪情事？）沒有，本案是泉州街派出
      所通報勤務中心，再由我們接手。（問：台北市○○○路○段六十六巷四弄十
      六號一樓，離何處派出所較近？）離泉州街派出所比較近。（問：製作警訊筆
      錄時，黃女精神狀態如何？）她說她很痛，她在加護病房，她自述身體很痛，
      想睡覺。」等語（同前揭訊問筆錄），告訴人丙○○於本院調查時則陳稱：「
      我沖水時看見頭髮掉落我就害，怕我就換上一件衣服後就跑去泉州街派出所向
      櫃台員警求救，櫃台員警就叫我至地下室沖水，並告訴我要幫我叫救護車，在
      救護車來到前，我一直在浴室裡沖水，後救護車來到，我從地下室要搭救護車
      時有看到被告，但看不清楚被告做何事。被告也跟我共同搭乘救護車。（問：
      員警幫妳製作警訊筆錄時，妳的精神狀態如何？）當時有一點模糊，因我在急
      診室有被打止痛劑。眼睛不敢睜開，故我警訊筆錄沒看我就簽名。製作筆錄時
      已是凌晨一點多，我是說有在派出所看到我先生，至於我到達時，我先生在不
      在我已不記得了。因我當時直接跑至櫃台向員警求救，我就直接至地下室浴室
      沖水，我求救時有無看到被告的印象已很模糊，是從浴室出來要上救護車前，
      我能明確記得有看到被告。（問：何以於告訴狀中主張被告是自首？）因我在
      上救護車前有看到被告，我以為被告是來自首。（問：知否法律上自首的意義
      ？）我不知道，我想被告既然出現在派出所，就應是來自首，我認為被告是來
      投案，就應是自首。」，參以證人賴福明為告訴人製作警訊筆錄之時間係八十
      八年六月二日凌晨三時許（此有警訊筆錄所載時間可按），告訴人於斯時既因
      於就醫治療過程被施打止痛劑致精神上呈現想睡覺之狀態，其於警訊時所為被
      告較先到達泉州街派出所之陳述，尚難據以推翻前開證人乙○○、顏宏烈及歐
      明文等所為明確之證詞，且因告訴人並非瞭解刑法上「自首」之構成要件及法
      律意義，自亦無從單憑告訴狀所載內容，遽認被告合於刑法上自首之要件。
      綜前所述，本件事證已明，被告使人受重傷害之犯行堪以認定。
二、查被告於行為時係告訴人之夫，具有家庭暴力防治法第三條第四款所定之家庭成
    員關係。核被告所為，係犯刑法第二百七十八條第一項之使人受重傷罪，並為家
    庭暴力防治法第二條第二項所稱之家庭暴力罪。爰審酌被告僅因懷疑丙○○有外
    遇，即毀滅性地基於重傷害之犯意，向丙○○之頭部、臉部、身體等處潑灑硫酸
    ，致丙○○受有臉、頸、雙側上肢、雙側下肢及前胸第三度化學灼傷之傷害，造
    成丙○○之容貌盡毀，其他受傷部分之皮膚亦不易恢復舊貌，對丙○○之生理、
    心理均造成不可磨滅之陰影，被告之行為手段實甚為殘忍，及其犯罪之目的、犯
    罪後之態度，暨於犯後均未與被害人達成和解等一切情狀，量處有期徒刑七年。
    扣案之咖啡玻璃空瓶及硫酸空瓶各一個，均屬被告所有供犯罪所用之物，業據其
    供明在卷，爰依法宣告沒收之。至所剩餘未使用之半瓶硫酸，業經丟棄而已不存
    在，亦經被告陳明在卷，即無從予以宣告沒收。
據上論斷，應依刑事訴訟法第二百九十九條第一項前段、刑法第二百七十八條第一項
、第三十八條第一項第二款，判決如主文。
本案經檢察官戴文亮到庭執行職務
中      華      民      國    八十九    年      五      月    三十一    日
                                    臺灣臺北地方法院刑事第六庭
                                        法  官  林  欣  蓉
右正本證明與原本無異
如不服本判決，應於判決送達後十日內，向本院提出上訴狀
                        書記官  吳  文  雄
中      華      民      國    八十九    年      六      月      七      日
附錄本案論罪科刑法條全文
刑法第二百七十八條
  使人受重傷者，處五年以上十二年以下有期徒刑。
  犯前項之罪因而致人於死者，處無期徒刑或七年以上有期徒刑。
  第一項之未遂犯罰之。


司法院資訊處製作；財團法人民間司法改革基金會備份。
